臺灣高等法院民事判決　　　　　　　　99年度家上易字第47號
上　訴　人　黃江貴雲
　　　　　　黃美玲
　　　　　　黃慧玲
　　　　　　黃志賢
兼前四人共同
訴訟代理人　黃淑玲
前五人共同
訴訟代理人　黃亮鳴
被　上訴人　黃曉菁
　　　　　　黃正偉
共　　　同
法定代理人　阮氏正
訴訟代理人　侯傑中律師
複　代理人　張漢榮律師
上列當事人間分割公同共有物事件，上訴人對於中華民國99年9
月1日臺灣基隆地方法院99年度家訴字第9號第一審判決提起上訴
，經本院於100年6月28日言詞辯論終結，判決如下：
    主      文
原判決廢棄。
兩造就被繼承人黃昭源之遺產准予分割如附表所示。
第一、二審訴訟費用由被上訴人各分擔十二分一，餘由上訴人負
擔。
    事實及理由
一、按「訴訟標的對於共同訴訟之各人必須合一確定者，共同訴
    訟人中一人之行為有利益於共同訴訟人者，其效力及於全體
    ；不利益者，對於全體不生效力。」民事訴訟法第56條第1
    項第1款定有明文。又請求分割遺產之訴，乃固有之必要共
    同訴訟，其訴訟標的對於共同訴訟之各人必須合一確定，應
    由繼承人中之一人或數人一同起訴，並以其他繼承人全體為
    共同被告，其當事人適格始無欠缺。黃江貴雲、黃美玲、黃
    慧玲及黃志賢於原審以被上訴人為共同被告提起本件分割遺
    產之訴，原審判決後，雖僅上訴人黃江貴雲、黃美玲、黃慧
    玲提起上訴，惟依前述規定，其提起上訴有利於全體共同原
    告，效力及於全體共同原告，是黃志賢雖未據上訴，仍應視
    為上訴，併列為上訴人，合先敘明。
二、上訴人主張：兩造之被繼承人（即上訴人黃江貴雲之夫，上
    訴人黃志賢、黃淑玲、黃美玲及黃慧玲之父，被上訴人之祖
    父）黃昭源於民國（下同）98年9月12日去世，遺有臺灣銀
    行基隆分行之優惠儲蓄存款新臺幣（下同）943,200元及活
    期儲蓄存款14,238元、保證責任基隆市第二信用合作社股權
    500股（價值5萬元），共計價值1,007,438元；經多次協議
    分割上開遺產，被上訴人不同意分割方案，致伊等蒙受損害
    等情，為此依民法規定，聲明求為判決將上開遺產按民法應
    繼分比例平均分割，使每一繼承人各得六分之一（被上訴人
    各十二分之一）等語。原審為上訴人敗訴判決，上訴人不服
    提起上訴，補充陳述：同意將登記在被繼承人黃昭源名下之
    新島貿易有限公司（下稱新島公司）出資額80萬元部分，列
    入遺產分配，但坐落基隆市○○區○○段一小段第12地號土
    地及其上門牌為基隆市○○區○○路26巷16號暨同巷16-4號
    建物（下稱系爭房地），於黃昭源死亡時，係屬訴外人黃于
    鳴所有，並非遺產，自不得列為分割標的等語。其上訴聲明
    ：求為判決廢棄原判決，被繼承人黃昭源之遺產分割方法如
    附表所示。
三、被上訴人則以：本件遺產尚有因系爭房地出賣予黃于鳴而取
    得買賣價金給付請求權，其價值以國稅局信義稽徵所核定之
    價金265萬8250元計算，應一同列入分配，至於其分割方法
    ，由被上訴人二人每人各分得37萬2141元，其餘由上訴人取
    得；若不將前開請求權價值列入分配，則對上訴人主張之分
    割方法無意見等語，資為抗辯。其答辯聲明：求為判決駁回
    上訴。
四、按黃昭源於98年9月12日去世，兩造為其繼承人，黃昭源遺
    有臺灣銀行基隆分行之優惠儲蓄存款943,200元、同分行活
    期儲蓄存款14,238元、保證責任基隆市第二信用合作社股權
    500股（價值5萬元）、新島公司出資額80萬元，並未遺留債
    務等情，為兩造所不爭執，自堪信為真實。
五、按被上訴人抗辯本件遺產尚有前開對訴外人黃于鳴之買賣價
    金給付請求權或不當得利返還請求權，亦應列入分配等語，
    為上訴人所否認。經查：系爭房地原為被繼承人黃昭源所有
    ，於黃昭源生前之98年5月22日辦理所有權移轉登記給訴外
    人黃于鳴，登記原因記載為買賣，惟實際係為贈與，訴外人
    黃于鳴並已依法繳清贈與稅，於遺產稅申報之遺產明細亦載
    明該等財產係贈與財產等情，有財政部臺灣省北區國稅局遺
    產稅免稅證明書、財政部臺灣省北區國稅局贈與稅繳清證明
    書（98年5月20日申報）、系爭房地登記謄本在卷可稽（見
    原審卷第63頁、第130頁、本院卷第88-91頁），足見系爭房
    地之移轉原因並非買賣而係贈與。再者，上訴人黃志賢陳稱
    ：系爭房地原係要贈與長孫黃亮鳴，因黃亮鳴在外租屋接受
    政府補助房租，乃登記為黃于鳴名下等語；上訴人黃淑玲於
    本院行當事人訊問時則陳稱：「我父親在醫院時請我哥哥黃
    志賢趕快去辦過戶，因為我父親知道他的時間不多了，我只
    知道我父親要把房子過戶給我哥哥，至於之間是什麼關係不
    清楚。之前這兩戶都是登記我哥哥名字，當時我哥哥在做生
    意，把房子拿去設定抵押，我父親怕我哥哥敗掉，所以把房
    子過戶回來，後來98年5月我父親生病時才趕快過戶給我哥
    哥。這兩戶房子是自己建的，一開始就登記我哥哥的名字」
    、「黃志文是我弟弟，73年時我們住在26巷16號，當時樓上
    鄰居要賣房子，我父親用黃志文的名字買，那個房子是要給
    黃志文的」、「（問：除了黃志賢、黃志文以外，其他姊妹
    有無分到房子？）我父親觀念比較老舊，房子分給兒子，有
    告訴我們將來有現金會分給我們」、「73年時我弟弟只有25
    歲左右，高職畢業，陸續找工作，但工作都不穩定，因為他
    的眼睛高度弱視，1公尺以內才看得到，而且腳殘障，幾乎
    沒有辦法工作，我們有帶他去台北榮總，醫生表示沒有辦法
    開刀，最後我父親決定再住家樓下開雜貨店讓他經營，因為
    我弟弟高度弱視，常常發生偷竊之事，父母親還要幫忙看顧
    店，一個月結算下來賺的錢只有2、3千元，所以房子是父親
    拿錢出來買的，不是弟弟出錢買的。後來彩券開賣之後，他
    就批刮刮樂來賣，從那時起他就結婚了，有無賺錢我不清楚
    ，可以確定的是他在結婚前沒賺什麼錢」等語（見本院卷第
    140-14頁），上開所陳並有卷附之黃志文就診之診斷書、建
    物登記簿謄本、不動產買賣契約書、戶籍謄本、基隆市信地
    政事務所異動索引表及建造執照變更申請書可佐（見本院卷
    第146-157頁），並與臺灣社會早期家長分產慣習相符，足
    見黃昭源確有贈與黃志賢該房（即黃志賢、黃亮鳴、黃于鳴
    一家）之意無誤，此情亦為其他上訴人所是認，則黃志賢於
    取得黃亮鳴同意而登記在黃于鳴名下，自不違背黃昭源本意
    ，尚難據而認為該贈與不生效力，而認有不當得利請求權存
    在。綜上，黃昭源移轉系爭房地給訴外人黃于鳴，確為有效
    贈與並非買賣，則黃昭源對訴外人黃于鳴並無買賣價金給付
    請求權或不當得利返還請求權存在，被上訴人辯稱黃昭源意
    在贈與黃志賢，並無將系爭房地過戶他人之意，若無買賣價
    金請求權存在亦有不當得利返還請求權云云，核與事實不符
    ，不足採信。末按民法第1148條之1第1項之規定，其目的係
    避免被繼承人於生前將遺產贈與繼承人，以減少繼承開始時
    之繼承人所得遺產，致影響被繼承人之債權人權益而設，並
    不影響繼承人間應繼財產之計算，因此該項財產除屬民法第
    1173條所定特種贈與應予歸扣外，並不計入應繼財產（見該
    條修正之立法理由），故被上訴人於本院辯論期日主張系爭
    房地縱係贈與，應依民法第1148條之1規定列入遺產分割，
    於法不合，亦不足採。
六、關於遺產之分割方法，兩造對被上訴人主張之分割方法並未
    爭執，核情亦屬合理公平，應可採信，爰依被上訴人主張如
    附表所示之分割方法分割系爭遺產。從而，上訴人訴請分割
    遺產，為有理由，應予准許。原審為上訴人敗訴判決，尚有
    未洽。上訴意旨指摘原判決不當，求予廢棄改判，為有理由
    。爰由本院予以廢棄改判，如主文第二項所示。
七、末按本件遺產分割之訴，類似於共有物分割事件，由敗訴之
    當事人負擔訴訟費用顯失公平，本院酌量情形命兩造依應有
    部分比例負擔，併予敘明。
八、據上論結，本件上訴為有理由。依民事訴訟法第450條、第
    80條之1，判決如主文。
中    華    民    國  100    年     7    月    19    日
                  民事第九庭
                      審判長法  官  黃熙嫣
                            法  官  陳玉完
                            法  官  李國增
正本係照原本作成。
如不服本判決，應於收受送達後20日內向本院提出上訴書狀，其
未表明上訴理由者，應於提出上訴後20日內向本院補提理由書狀
（均須按他造當事人之人數附繕本）上訴時應提出委任律師或具
有律師資格之人之委任狀；委任有律師資格者，另應附具律師資
格證書及釋明委任人與受任人有民事訴訟法第466條之1第1項但
書或第2項（詳附註）所定關係之釋明文書影本。如委任律師提
起上訴者，應一併繳納上訴審裁判費。
中    華    民    國   100    年    7     月    20    日
                              書記官 李佳樺
附註：
民事訴訟法第466條之1（第1項、第2項）：
對於第二審判決上訴，上訴人應委任律師為訴訟代理人。但上訴
人或其他法定代理人具有律師資格者，不在此限。
上訴人之配偶、三親等內之血親、二親等內之姻親，或上訴人為
法人、中央或地方機關時，其所屬專任人員具有律師資格並經法
院認為適當者，亦得為第三審訴訟代理人。
  ┌─────────────────────────────────────┐
  │附表：遺產分割方案                                                        │
  ├────┬────┬──────┬──────┬──────┬──────┤
  │身  分  │比    例│分割項目Ａ  │分割項目Ｂ  │分割項目Ｃ  │分割項目Ｄ  │
  ├────┼────┼──────┼──────┼──────┼──────┤
  │        │        │臺銀公教優惠│臺銀活期存款│基隆二信股份│新島貿易有限│
  │        │        │存款新臺幣  │新臺幣14,243│500股       │公司出資額新│
  │繼承人  │應繼分  │943,200元   │元          │            │臺幣80萬元  │
  ├────┼────┼──────┼──────┼──────┼──────┤
  │黃江貴雲│６分之１│131,959元   │9,281元     │無          │  5分之1    │
  │        │        │            │            │            │            │
  ├────┼────┼──────┼──────┼──────┼──────┤
  │黃志賢  │６分之１│90,000元    │1,240元     │500股       │  5分之1    │
  │        │        │            │            │            │            │
  ├────┼────┼──────┼──────┼──────┼──────┤
  │黃淑玲  │６分之１│140,000元   │1,240元     │無          │  5分之1    │
  │        │        │            │            │            │            │
  ├────┼────┼──────┼──────┼──────┼──────┤
  │黃美玲  │６分之１│140,000元   │1,241元     │無          │  5分之1    │
  │        │        │            │            │            │            │
  ├────┼────┼──────┼──────┼──────┼──────┤
  │黃慧玲  │６分之１│140,000元   │1,241元     │無          │  5分之1    │
  │        │        │            │            │            │            │
  ├────┼────┼──────┼──────┼──────┼──────┤
  │黃曉菁  │12分之１│150,621元   │無          │無          │ 無         │
  │        │        │            │            │            │            │
  ├────┼────┼──────┼──────┼──────┼──────┤
  │黃正偉  │12分之１│150,620元   │無          │無          │ 無         │
  │        │        │            │            │            │            │
  └────┴────┴──────┴──────┴──────┴──────┘